【裁判字號】    92,訴,284
【裁判日期】    920723
【裁判案由】    返還消費借貸款
【裁判全文】
臺灣新竹地方法院民事判決  九十二年度訴字第二八四號
    原      告  華南商業銀行股份有限公司
    法定代理人  丙○○
    訴訟代理人  何春香
                丁○○
                甲○○
    被      告  乙○○
右當事人間請求返還消費借貸款事件，本院判決如左：
    主    文
被告應給付原告新臺幣參佰柒拾伍萬元，及其中新臺幣貳佰柒拾伍萬元自民國八十八
年十一月十九日起至清償日止，按年息百分之八點四一計算之利息，暨自民國八十八
年十二月十九日起至清償日止，逾期在六個月以內者，按上開利率百分之十、逾期六
個月以上者，按上開利率百分之二十計算之違約金。
訴訟費用由被告負擔。
    事    實
甲、原告方面：
一、聲明：如主文所示。
二、陳述：
（一）緣被告於民國八十七年五月二十六日及八十六年十一月十五日分別邀同訴外人
      彭育惠、姜黃秋仁、江江鎮為連帶保證人，向原告分別借款新臺幣（下同）一
      百萬元及二百七十五萬元。前者約定於九十年五月九日到期清償，利息按年息
      百分之九點四計算，採機動利率。後者約定於一百零六年十一月十五日到期，
      利息按年息百分之八點七五計算，採機動利率，前六十個月於每月十五日按月
      計付利息，第六十一個月起則依年金法按月平均攤付本息，逾期在六個月以內
      之部分，另按上開利率百分之十，逾期超過六個月之部分，另按上開利率百分
      之二十計付違約金，並約定如有任何一宗債務不依約付息時，該債務視為全部
      到期。
（二）詎被告僅繳納借款二百七十五萬元部分之利息至八十八年十一月十八日止，即
      未再繳納，原告屢經催討，迄未清償，故其中一百萬元部分之債務已屆清償期
      ，而二百七十五萬元部分之債務，亦應視同全部到期，共計尚積欠聲請人本金
      三百七十五萬元及利息、違約金等未付。而其中二百七十五萬元本金部分之借
      款之利率於被告遲延給付時，為按年息百分之八點九五計算，但起訴狀係以年
      息百分之八點四一請求，故還是依年息百分之八點四一計算。為此，爰依消費
      借貸之法律關係訴請被告給付如主文所示之金額、利息及違約金。
三、對被告抗辯之陳述：
（一）被告向原告借款二百七十五萬元部分為消費借貸契約，被告有提供不動產為原
      告設定抵押，被告並於八十八年十二月二十八日將該抵押物出賣予訴外人王美
      琦，被告當時僅以口頭詢問原告，欲以出否該筆抵押物之價金清償向原告之借
      款，請求原告塗銷抵押權。惟依據兩造所立之不動產抵押契約書其他約定事項
      第一條之約定：「擔保物提供人所提供之本抵押物之擔保範圍，包括債務人對
      抵押權人現在（包括過去所負現在尚未清償）及將來所負之借款、其他一切債
      務在本抵押權設定契約書所定債權最高限額內之款項及利息、遲延利息、違約
      金、實行抵押權之費用與債務不履行而發生之損害賠償。」，被告向原告提出
      清償二百七十五萬元方案，乃係由訴外人王美琦代償，但同時要求原告需先塗
      銷抵押權，然被告尚有積欠原告信用卡消費之費用，而該筆費用訴外人王美琦
      不願清償，故依上開約定，被告自得拒絕被告上開代償方案。
（二）被告另一筆一百萬元信用借款，約定於九十年五月九日到期清償，詎被告僅繳
      納利息至八十九年六月一日，即未再依約繳納，本件原告雖有被告之另一新竹
      縣北埔鄉之不動產設定抵押權，惟此抵押權有爭議（房屋部分坐落於他人土地
      上），原告仍依被告之要求先行將該筆信用貸款借予被告，待被告取得完整土
      地及建物所有權，再改為同前一項之有擔保消費借款。因此一百萬元是信用貸
      款，故依信用貸款之規定計算利息，原告所提之年息八點四六並未過高。至於
      被告主張由被告支付給原告九萬元當作為是該筆一百萬元之借款利息已得原告
      公司之經理同意，則原告同意此部分僅請求本金一百萬元。
（三）至於被告抗辯其向原告借款上開一百萬元部分時，原告分行經理謝世明，僅就
      其職權核定此一百萬元借款及處理被告信用卡欠款所為逾期催討處理不當之部
      分，亦經臺灣高等法院以九十一年度上易字第一二一號民事判決被告敗訴確定
      ，故原告處理行為並無失誤。
四、證據：提出消費者貸款契約、借據、貸款本息攤還表、華南銀行新臺幣基本利率
    放款明細表、他項權利證明書、抵押權設定契約書、其他約定事項、承諾書、建
    物登記謄本、土地登記謄本、臺灣高等法院九十一年度上易字第一二一號民事判
    決、本院九十二年度促字第八六七號支付命令暨確定證明書、本院新昭民敏字第
    一九一二八號、第一八六五八號確定證明書各一份及增補契約書二份為證。
乙、被告方面：
一、聲明：
（一）原告之訴駁回。
二、陳述：
（一）被告借款二百七十五萬元部分，被告前於四年前將擔保該借款之抵押不動產出
      賣，而欲將該價金償還此筆借款，而要求塗銷該不動產之抵押權，但當時原告
      銀行經理謝世明經理卻拒不讓被告償還此筆借款，並使被告在聯合信用卡中心
      變成拒絕往來戶，影響被告之信用甚鉅。故原告拒絕被告還款，現要求清償借
      款至今之利息，顯無理由。
（二）被告借款一百萬元部分原為信用貸款，利息較高，但後來原告用不當的手法使
      被告拿不動產設定抵押權予原告，則即應轉成有擔保之借款，利息部份即應以
      有擔保借款的利率來計算，但原告仍用信用貸款（無抵押擔保）的利息計算被
      告之借款利息，對被告不公平。且原告公司經理曾福村曾與被告協調，同意以
      九萬元當作是被告借款一百萬元部分之利息，被告亦已支付，此部份利息原告
      不應再向被告要求。
丙、本院依職權調閱本院九十二年度訴字第一四八號、八十九年度訴字第五三０民事
    卷宗全卷。
    理    由
一、原告起訴主張被告於八十七年五月二十六日及八十六年十一月十五日分別邀同訴
    外人彭育惠、姜黃秋仁、江江鎮為連帶保證人，向原告分別借款一百萬元及二百
    七十五萬元。前者約定於九十年五月九日到期清償，利息按年息百分之九點四計
    算，採機動利率。後者約定於一百零六年十一月十五日到期，利息按年息百分之
    八點七五計算，採機動利率，前六十個月於每月十五日按月計付利息，第六十一
    個月起則依年金法按月平均攤付本息，逾期在六個月以內之部分，另按上開利率
    百分之十，逾期超過六個月之部分，另按上開利率百分之二十計付違約金，並約
    定如有任何一宗債務不依約付息時，該債務視為全部到期。詎被告僅繳納借款二
    百七十五萬元部分之利息至八十八年十一月十八日止，即未再繳納，原告屢經催
    討，迄未清償，故其中一百萬元部分之債務已屆清償期，而二百七十五萬元部分
    之債務，亦應視同全部到期，其中二百七十五萬元本金部分之借款之利率於被告
    遲延給付時，為按年息百分之八點九五計算，但起訴狀係以年息百分之八點四一
    請求，故還是依年息百分之八點四一計算。為此，爰依消費借貸之法律關係訴請
    被告給付如主文所示之金額、利息及違約金等情。
二、被告則以其向原告借款二百七十五萬元部分，前曾將擔保該借款之抵押不動產出
    賣，而欲將該價金償還此筆借款，而要求塗銷該不動產之抵押權，但當時原告銀
    行經理謝世明經理卻拒不讓被告償還此筆借款，故原告拒絕被告還款，現要求清
    償借款至今之利息，顯無理由。另借款一百萬元部分原為信用貸款，利息較高，
    但後來原告用不當的手法使被告拿不動產設定抵押權予原告，則即應轉成有擔保
    之借款，利息部份即應以有擔保借款的利率來計算，但原告仍用信用貸款（無抵
    押擔保）的利息計算被告之借款利息，對被告不公平。且原告公司經理曾福村曾
    與被告協調，同意以九萬元當作是被告借款一百萬元部分之利息，被告亦已支付
    ，此部份利息原告不應再向被告要求等語，資為抗辯。
三、兩造不爭執之事實：
（一）被告有於八十七年五月二十六日及八十六年十一月十五日分別向原告借款一百
      萬元及二百七十五萬元，並分別訂立借據暨增補契約書及消費者貸款契約。
（二）一百萬元部分之借款期限為九十年五月九日，被告尚未清償，原告同意此部分
      僅請求本金一百萬元。
（三）二百七十五萬元之借款期限為一０六年十一月十五日，被告於八十八年十一月
      十九日起即未依約繳納借款利息，尚欠本金及利息暨違約金未償，其遲延繳付
      利息時之利率為按年息百分之八點九五計算。
四、兩造之爭點：
（一）被告抗辯其於四年前曾欲償還上開二百七十五萬元之借款，然遭原告所拒，故
      原告現應不得向被告請求此筆借款之利息，是否有理由？
（二）被告抗辯上開一百萬元部分之借款雖原為信用貸款，然被告亦有提供擔保物抵
      押，故該借款之利率應不得以信用貸款較高之利率計算，惟原告仍以信用貸款
      之利率計算，且原告已於嗣後同意以九萬元計算該借款之利息，被告亦已付清
      ，故原告應不得再行請求利息，是否有理由？
五、經查：
（一）被告為上開爭點（一）部分之抗辯，固經證人王美琦於本院審理時證稱，四年
      前向被告買房子時，不知該房屋有設定抵押，當時已向新竹一信貸款出來，要
      幫被告還款予原告塗銷抵押權，但原告當時不讓我們還等語（見九十二年六月
      二十四日言詞辯論筆錄），原告亦不否認被告曾欲單獨償還上開借款而請求塗
      銷抵押權一節，惟依原告所提出被告所不爭之上開借款時所簽立之抵押權設定
      契約書其他約定事項第一條約定：「擔保物提供之本抵押物之擔保範圍，包括
      債務人對抵押權人華南商業銀行股份有限公司（包括總行及各分支機構）現在
      （包括過去所負現在尚未清償）及將來所負之借款、票據、保證、損害賠償暨
      其他一切債務在本抵押權設定契約書所定債權最高限額內之款項及其利息、遲
      延利息、違約金、實行抵押權費用與因債務不履行而發生之損害之賠償。」，
      故倘於該最高限額抵押之範圍內被告對於原告所生一切債務，即為該抵押權擔
      保效力所及，則被告如欲塗銷該抵押權，即應將該抵押權所擔保之債務全部清
      償後始能塗銷該抵押權。而證人楊春福於另案被告對原告訴請損害倌
六、按借用人應於約定期限內，返還與借用物種類、品質、數量相同之物。民法第四
    百七十八條第一項定有明文。從而，原告依消費借貸之法律關係，訴請被告給付
    一百九十七萬五千一百五十七元及自九十一年十二月二十三日起至九十二原告陳
    明願供擔保，請求宣告執行，核無不合，茲酌定相當擔保金額，予以准許。
七、結論：本件原告之訴為有理由，民事訴訟法第七十八條，判決如主文。
中      華      民      國    九十二    年      七      月    二十三    日
                                  臺灣新竹地方法院民事第一庭
~B法      官  王鳳儀
右為正本，係照原本作成。
如對本判決上訴，須於判決送達後廿日內向本院提出上訴狀。
~B法院書記官  王恬如
中      華      民      國    九十二    年      七      月    二十四    日


司法院資訊處製作；財團法人民間司法改革基金會備份。
